---
title: "Clase 05 - Guia de correlación no paramétrica"
subtitle: 'Técnicas de análisis no paramétricos'
author:
 name: Dr. José A. Gallardo.
 affiliation: Profesor adjunto de la Pontificia Universidad Católica de Valparaíso
 email: <jose.gallardo@pucv.cl>
date: "`r format(Sys.time(), '%B %d, %Y')`"
output:
  html_document:
    code_folding: hide
  word_document: default
  pdf_document: default
---

## Objetivos de aprendizaje

- Calcular permutaciones y espacio muestral para diferentes experimentos.

- Aplicar pruebas de correlación no paramétrica a datos ocenaográficos.

## Conceptos importantes

El concepto matemático de permutación está subyacente a muchos métodos de análisis no paramétricos. 

Las pruebas de correlación no paramétricos se usan cuando no se cumplen los supuestos del analsis de correlacion paramátrico de pearson:

Supuestos:
Las variables X e Y son continuas.
Existe relación lineal.
La distribución conjunta de (X, Y) es una distribución Bivariable normal.

Las tablas de contingencia se usan comúnmente para resumir datos de variables categóricas (ej. Cualitativas, dicotómicas).

Las pruebas no paramétricas Chi cuadrado y Fisher se usan investigar la asociación de dos o más variables categóricas una de las cuales es una variable respuesta y otra es una variable predictora.


## Software.

Esta es la versión de R que se usó para crear esta guía.
```{r, echo=TRUE}
R.version.string
```


```{r setup, include=TRUE, message=FALSE, warning=FALSE}
knitr::opts_chunk$set(echo = FALSE)
library(readxl)
library(gtools) # Para calcular permutaciones
```

## Paquetes.
  
**{stats}**
  
## Comandos para realizar los análisis.

Test de correlación  
**cor.test()**

Calcular permutaciones sin repetición.
**factorial()**  

Calcular permutaciones posibles para un conjunto de datos.
**permutations()**

## Ejemplo calculo de permutaciones

¿Cuántas permutaciones existen para P4?
P4 = {a,b,c,d}

    factorial(4)
    24

¿Cuales son las permutaciones posibles para P4
    
    permutations(4,4,letters[1:4], repeats.allowed = FALSE)
        [,1] [,2] [,3] [,4]
        [1,] "a"  "b"  "c"  "d" 
        [2,] "a"  "b"  "d"  "c" 
        [3,] "a"  "c"  "b"  "d" 
        ---
        [22,] "d"  "b"  "c"  "a" 
        [23,] "d"  "c"  "a"  "b" 
        [24,] "d"  "c"  "b"  "a"
            

## **Ejercicios**

### **Ejercicio 1.** **Elaborar un Script de R**

Elabore un archivo o file con extensión **.R** usando la barra de herramientas de **Rstudio**. Selecciona **File \> New file \> R script**. Utilice el siguiente ejemplo para completar la información de **metadatos** del script.

    # ----------------------------------------------------------  
    # Clase 05 - Guia permutación y correlación no paramétrica   
    # Su nombre: 
    # 09 abril 2022. 
    # Curso OCE 313 - Técnicas de análisis no paramétricos. 
    # ----------------------------------------------------------  

Luego, guarde inmediatamente su script como **script_correlaciones_nombre_apellido.R**.

### **Ejercicio 2.** **Configuración de librerías**

Debajo del **metadatos** habilite los paquetes **readxl** y **gtools** usando la función **library()**. Note que los paquetes **base**, **stats**, **utils** y **graphics** ya están habilitados.

```{r, include=TRUE, message=FALSE, warning=FALSE}
library(readxl)
library(gtools) # Para calcular permutaciones
```

### **Ejercicio 3.**  **Test de correlación abundancia de moluscos y profundidad.**

Dado el siguiente resultado de un experimento de correlación entre 5 pares de observaciones de abundancia de moluscos y profundidad. Responda.

```{r, echo=FALSE}
abundancia <- c(475,600,500,400,450)
profundidad <- c(10,20,30,40,50)

dat <- data.frame(profundidad, abundancia)
  
knitr::kable(dat, col.names=c("Profundidad (m)", "Abundancia (n)"), caption = "Tabla 1. Abundancia de moluscos en función de la profundidad.")

```


**a)** Escriba una hipótesis nula y alternativa para evaluar la correlación de las variables de este experimento.

```{r}

# H0 : La abundancia de moluscos y la profundidad son mutuamente independientes. 
# H1 : La abundancia de moluscos y la profundidad no son mutuamente independientes. 

```

**b) ** ¿Cuántas permutaciones/correlaciones son posibles para este conjunto de datos?
Considere R5 = {1,2,3,4,5}, Use **factorial()**.

**b)** ¿Cuales son las permutaciones posibles para R5? Use **permutations()**.

**c)** Elabore un data.frame con las columnas profundidad (x) y abundancia (y).

**d)** Grafique la relación entre ambas variables usando ggplot2.

**e)** Determine el coeficiente de correlación de spearman usando **cor()**

**f)** Realice una prueba de correlación no paramétrica de spearman usando **cor.tes()**. Procure detallar si su prueba es de una cola o dos colas.

**g)** Interprete el coeficiente de correlación obtenido y si acepta o rechaza su hipótesis basado en el valor de probabilidad.


**Ejercicio 4.** **Test de correlación acidificación del océano**

Con el objetivo de evaluar la ocurrencia de la acidificacion del océano la Royal Geographical Society realizó un crucero al océano Ártico en el cual de midió el pH y la alcalinidad d eun total de 20 muestras. Importe a R los datos y responda.

```{r}
Royal <- read_excel("Royal.xlsx")
  
knitr::kable(head(Royal), col.names=c("Fecha", "pH", "Alcalinidad"), caption = "Tabla 1. pH y alcalinidad medida en el océano ártico.")

```

**a)** Escriba una hipótesis nula y alternativa para evaluar la correlación de las variables de este experimento.

```{r}

# H0 : El pH y la alcalinidad del océano son mutuamente independientes. 
# H1 : El pH y la alcalinidad del océano no son mutuamente independientes. 

```

**b) ** ¿Cuántas permutaciones/correlaciones son posibles para este conjunto de datos?
Considere R20 = {1,2,3,4,5... 20}, Use **factorial()**. Precaución: El número de permutaciones incremente rápidamente con n y r!.

**b)** Importe y explore el set de datos con **read_excel()** **summary()**.

**c)** Grafique la relación entre ambas variables usando ggplot2.

**d)** Determine el coeficiente de correlación de spearman usando **cor()**

**e)** Realice una prueba de correlación no paramétrica de spearman usando **cor.tes()**. Procure detallar si su prueba es de una cola o dos colas.

**f)** Interprete el coeficiente de correlación obtenido y si acepta o rechaza su hipótesis basado en el valor de probabilidad.
